臺灣臺北地方法院民事判決　　　　　　100年度家訴字第224號
原　　　告　台新國際商業銀行股份有限公司
法定代理人　蔡榮棟
被　　　告　佘榮
上當事人間代位請求剩餘財產分配事件，本院判決如下：
    主      文
原告之訴駁回。
訴訟費用由原告負擔。
    事      實
一、被告之前配偶戴智清積欠原告債務614,078 元，經原告數次
    催索，債務人戴智清均置之不理，迄未償還上開債務。嗣原
    告向鈞院聲請對訴外人戴智清聲請強制執行，經執行無效果
    ，且原告向國稅局調閱其之最新年度財產所得資料，發現其
    名下亦無任何可供執行受償之財產。然債務人戴智清與配偶
    佘榮於100年1月31日協議離婚，其時債務人戴智清現存之婚
    後剩餘財產為0 元，而被告佘榮現存之婚後剩餘財產，不動
    產方面有門牌號碼台北市○○區○○街57號2 樓之房地，價
    值約10,350,000 元，依民法第1030條之1之規定，訴外人戴
    智清得請求分配剩餘財產約5,000,000 元，惟訴外人戴智清
    怠於行使其對被告之剩餘財產分配請求權，原告自得依民法
    第242 條之規定，代位訴外人戴智清請求被告佘榮應給付訴
    外人戴智清新台幣614,078元，並由原告代位等語。
二、按原告之訴，依其所訴之事實，在法律上顯無理由者，法院
    得不經言詞辯論，逕以判決駁回之，民事訴訟法第249條第2
    項定有明文；次按民法第1030條之1 所規定之夫妻法定財產
    制關係消滅時，所生之剩餘財產分配請求權雖係本於夫妻身
    分所生之法律關係，惟係以財產權為標的，亦即家事勞動價
    值已被評價轉為財產權，應可為讓與、繼承、或強制執行之
    標的，而非專屬權，自可由得請求一方之債權人代位行使該
    權利，而實務上學者通說均亦認係普通財產權（最高法院43
    年台上字第243 號判例參照）。從而夫妻之一方如怠於行使
    其權利時，債權人因保全債權，固得以自己之名義，依民法
    第242 條代位行使其剩餘財產分配請求權。惟查被告與訴外
    人，即原告之債務人戴智清，在原告取得對債務人戴智清之
    債權執行名義前之100年1月31日即協議離婚，且於離婚協議
    書中除約定未成年子女權利義務之行使負擔由被告任之外，
    對於婚後財產之歸屬亦有約定，是債務人戴智清並無怠於行
    使其對於被告剩餘財產分配請求權之情形，原告自無從代位
    行使。從而，原告依據民法第242 條，起訴主張代為行使訴
    外人戴智清對被告本於民法第1030條之1第1項規定所生之剩
    餘財產分配請求權，訴請被告給付訴外人戴智清 5,000,000
    元，其中614,078元由原告代位受領，即屬無據，顯無理由
    ，爰不經言詞辯論，逕以判決駁回之。
三、據上論結，原告之訴顯無理由，依民事訴訟法第249條第2項
    、第78條判決如主文。
中    華    民    國    100    年    11   月    18    日
                  家事法庭   法  官   郭淑貞
右為正本係照原本作成。
如對本判決上訴須於判決送達後廿日內向本院提出上訴狀。
中    華    民    國    100    年    11   月    18    日
                             書記官   張詠忻